臺灣高等法院刑事判決
109年度上易字第1517號
上  訴  人  
即  被  告  劉秀珍



上列上訴人因傷害等案件，不服臺灣士林地方法院109年度易字
第13號，中華民國109年6月30日第一審判決（起訴案號：臺灣士
林地方檢察署108年度偵字第14317號），提起上訴，本院判決如
下：
    主  文
原判決撤銷。
劉秀珍犯強制罪，處罰金新臺幣伍仟元，如易服勞役，以新臺幣
壹仟元折算壹日。
    事  實
一、劉秀珍因知悉其母李玉蘭委任址設臺北市○○區○○路000
    巷0號玉山國際法律事務所士林所之律師對其夫王敦正提告
    ，遂於民國108年1月17日上午10時許，前往上址事務所，欲
    與李玉蘭所委任之律師見面，向其說明家庭背景狀況，以阻
    止李玉蘭委任律師向其夫王敦正提告，適有玉山國際法律事
    務所法務主任邱雅涵至上址事務所巡視業務狀況，經邱雅涵
    了解劉秀珍之來意後，即向劉秀珍表示需撥打電話向李玉蘭
    聯繫，以確認劉秀珍是否受李玉蘭之委任，劉秀珍為阻止邱
    雅涵撥打電話，而欲自行撥打電話予李玉蘭，即逕自拿取事
    務所之室內電話話筒，並一再陳稱：「我要打」、「我要打
    電話，你要聯絡我媽媽，要經過我同意。我要打電話」等語
    ，邱雅涵則回以：「你不可以，我通知當事人為什麼要經過
    你同意，你哪位」等語，繼而伸手欲將劉秀珍手握之電話話
    筒取回，劉秀珍則不願讓邱雅涵取回電話，劉秀珍竟不斷以
    徒手拉扯話筒、或以雙手貼近邱雅涵緊握話筒之手腕處，欲
    強力取回話筒，其間邱雅涵以雙手將話筒持於胸前，劉秀珍
    仍雙手緊握話筒，加以身體力量與邱雅涵相互推擠、僵持，
    未予鬆手，而以此強暴方式妨害邱雅涵使用電話之權利，嗣
    因該事務所另名員工陳年已報警處理，直至警員抵達現場時
    ，劉秀珍始將緊握話筒之雙手鬆開，期間約達20分鐘之久。
二、案經邱雅涵訴由臺灣士林地方檢察署檢察官偵查起訴。
　　理  由
壹、證據能力部分：
    按被告以外之人於審判外之陳述，雖不符刑事訴訟法第159
    條之1至第159條之4之規定，而經當事人於審判程序同意作
    為證據，法院審酌該言詞陳述或書面陳述作成時之情況，認
    為適當者，亦得為證據。又當事人、代理人或辯護人於法院
    調查證據時，知有第159條第1項不得為證據之情形，而未於
    言詞辯論終結前聲明異議者，視為有前項之同意，同法第15
    9條之5亦有明定。查本件檢察官及上訴人即被告(下稱被告)
    劉秀珍就本判決下列所引被告以外之人於審判外陳述之證據
    能力均不予爭執，迄至言詞辯論終結，亦未對該等證據之證
    據能力聲明異議，本院審酌該些供述證據作成時，核無違法
    取證或其他瑕疵，認為以之作為本案之證據屬適當，自有證
    據能力。其餘資以認定被告犯罪事實之非供述證據，均查無
    違反法定程序取得之情形，依刑事訴訟法第158條之4反面規
    定，亦具證據能力。　　
貳、實體部分
一、認定犯罪事實所憑之證據及理由：　
    訊據被告固坦承有於前揭時、地，與告訴人邱雅涵就該事務
    所室內電話話筒拉扯之事實，惟矢口否認有何強制犯行，辯
    稱：我當時拿起電話要打電話時，告訴人就來拉我電話線，
    電話是放在事務所櫃檯上，一般放櫃檯的電話就是要給客人
    使用，我認為電話我有權使用，因為我要打給我母親，告訴
    人不讓我打，我當下認為如果我沒有打給我母親，我母親會
    嚇到、會誤會我，所以我希望自己跟我母親講，我並沒有妨
    害告訴人使用電話的權利，並沒有強制之犯行云云。經查：
  ㈠上揭事實，業據證人即告訴人邱雅涵於原審審理時證述：108
    年1月17日上午10時許，被告來到上址玉山國際法律事務所
    士林所，並向我表示其代表其母李玉蘭來找律師，當時我是
    該事務所的法務主任，因該案是李玉蘭對被告之配偶提告，
    故我先詢問被告是否有代理其母李玉蘭之權限，但被告並未
    正面回答我，我就告知被告我必須先向李玉蘭確認，並拿起
    事務所電話準備撥打時，被告就將我的電話話筒搶走，當下
    我有口頭要求被告返還話筒，並稍微拉一下話筒，但被告旋
    抓住我持話筒的雙手，並往其方向拉扯，導致我的雙手腕扭
    傷，直到警察到場後始行放手，過程持續約20分鐘等語明確
    （見原審卷第187至195頁）。再經原審勘驗案發時在場人陳
    年所側錄手機影像可知，錄影開始時被告雙手已緊握事務所
    電話話筒，經告訴人多次告以「還我電話」、「那是我們的
    東西」、「我不借你」，被告仍拒不歸還並稱「我要打電話
    ，你要聯絡我媽媽，要經過我同意，我要打電話」、「你為
    什麼不借」、「我要借電話」、「你休想打電話」，再經告
    訴人伸手握住話筒欲取回時，被告則徒手緊握話筒，或以
　　雙手貼近邱雅涵緊握話筒之手腕處，或將話筒朝自己方向拉
    扯，其間邱雅涵以雙手將話筒持於胸前，劉秀珍仍雙手緊握
    話筒，加以身體力量與邱雅涵相互推擠、僵持，未予鬆手等
    方式，阻止告訴人取回話筒，時間將近約20分鐘之久(卷附
    錄影畫面1至3之畫面時間各為5分鐘、3分50秒、11分33秒，
    合計為19分23秒)，嗣員警到場後，被告始將話筒歸還等情
    ，有原審勘驗筆錄暨附件照片在卷可稽（見原審卷第102至1
    16、119至156頁），足認告訴人前揭指訴，信而有徵。
　㈡又告訴人為玉山國際法律事務所法務主任，並於前開時間前
    往設於上址之士林所巡視業務，此經告訴人陳明在卷(見偵
    卷第40頁)，其就士林所設置於櫃檯處之室內電話自有事實
    上之管領、支配權，亦有權決定是否同意他人借用士林所設
    置之室內電話。再依告訴人即證人前揭所證及手機影像勘驗
    結果，可知告訴人一再向被告表示「不同意借用電話」、「
    你東西還我」等語，被告空言主張其對於事務所設置於櫃檯
    之電話有使用權云云，顯然於法無據，難認可採。至被告於
    本院及原審另辯稱：因告訴人突然聯繫其母李玉蘭，會造成
    其與其母間的家庭問題，其不希望告訴人打電話而握住話筒
    云云，然此僅係被告為前揭犯行之主觀動機，核屬量刑審酌
    事項，仍無礙其犯行之成立，併此敘明。　
　㈢按刑法第304條第1項之強制罪，乃行為人主觀上出於強使他
    人行無義務之事或妨害其行使權利之故意，客觀上則以強暴
    、脅迫之方式，使人行無義務之事或妨害人行使權利，即足
    當之。上述所稱之強暴、脅迫，祇以行為人所用之強脅手段
    足以妨害他人行使權利，或足使他人行無義務之事為已足，
    並非以被害人之自由完全受其壓制為必要。再者，本罪所稱
    「強暴」者，乃以實力不法加諸他人之謂，惟不以直接施諸
    於他人為必要，即間接施之於物體而影響於他人者，亦屬之
    。被告明知告訴人已明白表示不同意借用電話，竟為阻止告
    訴人撥打電話給母親李玉蘭，並達到由其本人與母親李玉蘭
    通話之目的，而以前揭方式與告訴人拉扯電話、不肯鬆手，
    直到員警到場後始將緊握話筒之雙手鬆開，時間約達20分鐘
    之久，被告理當知悉其所為將導致告訴人無法正常使用電話
    ，但仍執意為之，其主觀上自係出於妨害告訴人行使權利之
    故意，且客觀上確以前述強暴之方式為之，是被告以強暴方
    式妨害告訴人使用電話之權利之事實，至堪認定。被告空言
    辯稱並沒有妨害告訴人使用電話的權利，也沒有強制之犯行
    云云，要屬事後卸責之詞，殊無可採。
　㈣綜上所述，本案事證已臻明確，被告犯行洵堪認定，應依法
    論科。
二、論罪：
  ㈠查被告行為後，刑法第304條業於108年12月25日公布修正，
    於同年月27日施行，而此次修法係將上開條文之罰金數額調
    整換算後逕予以明定於該條文中，而毋庸再引用刑法施行法
    第1條之1第2項規定，前開修正內容與罪刑無關，自非刑法
    第2條第1項規定所稱之法律變更，亦不生新舊法比較之問題
    ，而應依一般法律適用原則，逕行適用裁判時之規定。　
  ㈡核被告所為，係犯刑法第304條第1項之強制罪，公訴意旨認
    被告另涉犯刑法第277條第1項之傷害罪嫌，尚有未洽(詳如
    後述不另為無罪諭知部分)。又被告基於強制之單一犯意，
    先後多次以徒手拉扯話筒、或以雙手貼近告訴人緊握話筒之
    手腕處，欲強力取回話筒，復加以身體力量與邱雅涵相互推
    擠、僵持，未予鬆手等行為，係於密切接近之時間，在同一
    地點實施，侵害同一法益，依一般社會健全觀念，在時間差
    距上難以強行分開，在刑法評價上，以視為數個舉動之接續
    施行，合為包括之一行為予以評價，較為合理，應屬接續犯
    。
三、不另為無罪諭知部分：　　
　㈠公訴意旨雖以：被告於上開時、地，基於傷害之犯意，為搶
    下告訴人邱雅涵所持之電話聽筒而徒手拉扯其持該電話聽筒
    雙手，致告訴人受有雙手腕扭傷之傷害，因認被告涉犯刑法
    第277條第1項之傷害罪嫌等語。
  ㈡按犯罪事實應依證據認定之，無證據不得認定犯罪事實。不
    能證明被告犯罪者，應諭知無罪之判決，刑事訴訟法第154
    條第2項、第301條第1項分別定有明文。次按認定不利於被
    告之事實，須依積極證據，苟積極證據不足為不利於被告事
    實之認定時，即應為有利於被告之認定，更不必有何有利之
    證據（最高法院30年上字第816號判例參照）。又傷害罪未
    處罰未遂犯，是行為人除應有傷害之故意及行為外，尚須致
    被害人受傷之結果發生，始足當之（最高法院23年上字第76
    3號判例意旨參照）。再按，以強暴之方法剝奪人之行動自
    由時，若無傷害之故意，而於實施強暴行為之過程中，致被
    害人受有傷害，乃實施強暴之當然結果，不另論傷害罪（最
    高法院93年度台上字第3412號判決意旨參照）。
　㈢公訴人認被告另涉傷害罪嫌，無非係以告訴人之指述、現場
    錄影畫面及截圖，暨新光吳火獅紀念醫院出具乙種診斷證明
    書等證，為其主要論據。惟訊之被告，堅決否認有何傷害犯
    行，辯稱：告訴人來拉我電話線，我就一直握著電話到警察
    來，我沒有傷害告訴人等語。經查：
　⒈告訴人於案發當日下午1時15分前往新光吳火獅紀念醫院急診
    治療，經診斷為「雙手腕扭傷」，固有該院108年1月17日新
    乙診字第00000000P號乙種診斷證明書1份在卷可佐（見他卷
    第7頁），惟經原審依職權向新光吳火獅紀念醫院函詢及該
    院檢附之病歷資料所示，該院稱「病人邱雅涵女士㈠在外觀
    上無腫，在病歷記錄上，無法顯示與正常手腕有差異。㈡在
    功能上手腕可動，但在雙手腕有壓痛，病人自覺右手會酸。
    這是與正常手腕的差異」等語；另告訴人之急診病歷則記載
    ：108年1月17日下午1時15分到院，病人主觀描述（Subject
    ive）「主訴：右手腕疼痛，受傷轉機：今天早上11AM拉扯
    到雙手腕，目前覺得右手痠（動起來會酸）」，客觀觀察（
    Objective）「四肢：能自由移動、暖和、無腫、雙手腕壓
    痛、右手腕感知疼痛」，評估診療（Assessment）「雙手腕
    扭傷」、治療計畫（Plan）「X光排除右手腕骨折」等語，
    有新光吳火獅紀念醫院109年2月6日新醫醫字第1090000056
    號函及檢送醫療查詢回復記錄、病歷資料影本各1份在卷可
    稽（見原審卷第39至49頁），顯見告訴人於事發當日下午前
    往新光吳火獅紀念醫院急診時，其雙手經醫師診視，外觀並
    無紅腫、瘀青或皮下血腫等受一定外力傷害常遺留之徵狀，
    經X光檢查亦排除右手腕骨折，未見異狀，該醫院所出具之
    診斷證明書記載告訴人病名為：「雙手腕扭傷」，僅係依據
    告訴人到院時單方面陳述主觀感受右手腕疼痛(動起來會酸)
    、雙手腕壓痛、右手腕感知疼痛而記載，急診醫師經身體外
    觀檢視、X光檢查，並未發現其他具體外傷徵狀或內傷跡證
    ，自難遽以上開依告訴人主訴而製作之診斷證明書或病歷資
    料，認定告訴人確因被告前揭拉扯行為，而受有身體或健康
    之實質傷害。
　⒉況且，依據原審勘驗案發時在場人陳年所側錄手機影像之結
    果，及本院當庭播放該影像之勘驗結果，於雙方爭搶電話話
    筒之過程中，被告主要的動作是緊握話筒不放，又朝向被告
    自己身體方向、或朝向告訴人身體方向用力拉扯，與告訴人
    僵持、拉鋸，或是在緊握話筒過程中，雙手緊貼告訴人握住
    話筒之雙手、不肯鬆手，其間並未見被告另有出於傷害犯意
    而攻擊告訴人之動作，此有原審勘驗筆錄及附件照片在卷可
    佐，因此，縱認被告之拉扯行為有造成告訴人「雙手腕扭傷
    」，此應僅係被告為妨害告訴人使用電話之權利，對告訴人
    所施以強暴行為之當然結果，而無再論以傷害罪之餘地。
  ㈣綜上所述，本案告訴人固有前述對告訴人施以強暴行為而妨
    害其使用電話之權利等行為，惟依卷內證據資料，尚難認告
    訴人確已因此受有身體上或健康上之傷害，亦無證據證明被
    告於實施強暴行為之過程中，另有傷害之故意或犯行，自不
    得對被告另論以傷害罪，本應就此部分為被告無罪宣告，然
    因公訴人認被告此部分傷害犯嫌，與前揭有罪部分，有想像
    競合犯之裁判上一罪關係，爰不另為無罪之諭知。　　　　
四、撤銷改判理由及科刑審酌事項：
  ㈠原審以被告犯罪事證明確，據以論罪科刑，固非無見。惟查
    ：本件並無證據證明被告施以強暴行為過程中，另有傷害之
    故意或犯行，亦無證據證明告訴人確因此受有身體上或健康
    上之傷害，被告所為應係犯刑法第304條第1項之強制罪，業
    經本院詳述如前，原審遽認被告另基於傷害之犯意，致告訴
    人受有雙手腕扭傷之傷害，而認定被告以一行為同時觸犯傷
    害罪、強制罪，並從一重之傷害罪處斷，其認事用法自有違
    誤。被告上訴意旨猶執陳詞否認犯罪，雖無理由，惟原判決
    既有前揭可議之處，即屬無可維持，應由本院撤銷改判。
　㈡爰以行為人之責任為基礎，審酌被告為具有相當智識及社會
    經驗之成年人，縱因擔心告訴人撥打電話予其母李玉蘭，其
    母突然獲悉被告前去該律師事務所，恐會遭受驚嚇，或增加
    母女之間誤會，而欲自行撥打電話通知其母，並一再阻止告
    訴人先行致電其母，其仍應以理性態度溝通、處理，竟恣意
    以徒手拉扯等強暴方式，妨害告訴人使用電話之權利，期間
    約20分鐘，所為實有不該。又考量被告犯後始終否認犯行，
    迄今未能與告訴人達成和解，亦未取得告訴人之原諒，犯後
    態度非佳，兼衡被告素行、犯罪動機、目的、手段、告訴人
    所受妨害權利行使時間之久暫、所生危害尚非至鉅，暨其於
    原審自陳大學畢業之智識程度、已婚、育有1子已成年、目
    前退休並從事買賣運送工作、月收入新臺幣1、2萬元之生活
    狀況等一切情狀（見原審卷第204頁），量處如主文第2項所
    示之刑，並諭知易服勞役之折算標準，以示懲儆。　
據上論斷，應依刑事訴訟法第369條第1項前段、第364條、第299
條第1項前段，刑法第304條第1項、第42條第3項，刑法施行法第
1條之1第1項之規定，判決如主文。
本案經檢察官楊舒婷提起公訴，檢察官陳昱旗到庭執行職務。
中　　華　　民　　國　　109 　年　　10　　月　　28　　日
                  刑事第十一庭  審判長法　官  周煙平
                                      法　官  陳俞伶
                                      法　官  連育群
以上正本證明與原本無異。
不得上訴。
                                      書記官  廖紫喬
中　　華　　民　　國　　109 　年　　10　　月　　28　　日
附錄：本案論罪科刑法條全文
中華民國刑法第304條
以強暴、脅迫使人行無義務之事或妨害人行使權利者，處3年以
下有期徒刑、拘役或9千元以下罰金。
前項之未遂犯罰之。